臺灣高等法院刑事判決　　　　　　　　　95年度上訴字第19號
上　訴　人
即　被　告　丙○○
選任辯護人　吳啟孝律師
　　　　　　范　惇律師
　　　　　　陳家淳律師
上列上訴人因違反期貨交易法等案件，不服臺灣臺北地方法院93
年度訴字第1700號，中華民國94年11月25日第一審判決（起訴案
號：臺灣臺北地方法院檢察署93年度偵續字第648號 ），提起上
訴，本院判決如下：
    主  文
上訴駁回。
丙○○緩刑伍年。
    事  實
一、丙○○無犯罪前科。於民國九十一年二月間加入真實姓名不
    詳綽號「楊先生」、「麥可」、「陳顧問」之操廣東口音之
    成年男子、稱「乙○○」之本國成年男子、「丁○○」、「
    劉小姐」之本國成年女子等人所組成之詐騙集團，基於共同
    意圖為自己不法所有以詐術使人交付財物並恃以維生之犯意
    聯絡，先由「楊先生」透過住商仲介公司向呂芳垸承租台北
    市中正區○○○路○段二八號四樓以為辦公室，再由丙○○
    於九十一年三月一日出面與呂芳垸簽訂房屋租賃契約，每月
    租金新台幣（下同）十五萬七千元，租期自九十一年三月二
    十五日起至九十二年三月二十四日止，丙○○另簽發發票日
    均為九十一年三月一日，自九十一年四月至九十二年三月二
    十五日到期，面額均十五萬七千元本票十一紙交予呂芳垸以
    為租金擔保，並於九十一年四月初由「麥可」找不知情之賴
    勝端擔任名義負責人向台北市政府聲請在上址承租之辦公室
    設立「震雄大中華有限公司」（以下簡稱「大中華公司」）
    ，而於九十一年三月二十八日經核准設立登記，九十一年四
    月九日取得營利事業登記證，渠等先行在各大報紙刊登廣告
    ，對外宣稱為從事珠寶買賣之公司，招聘珠寶設計師、鑑定
    師、通路管理員、客服人員、文件編排員、內務媽媽，迨不
    特定之不知情者應徵錄取上班後，即由「陳顧問」、「劉小
    姐」、「丁○○」、「乙○○」、對外自稱「秦經理」之丙○○及於九十一年四月底起始加入該詐騙集團，亦基於共同
    常業詐欺之犯意聯絡與行為分擔之王智正（所涉詐欺犯行經
    本院判處有期徒刑六月確定），以不實之交易資料及言詞向
    新進作業人員詐稱從事黃金外匯買賣獲利甚豐，可透過「大
    中華公司」進行黃金外匯買賣，致若干新進人員因而陷於錯
    誤而匯款至「大中華公司」所指定之外國銀行帳戶，事後再
    謊稱所進行之黃金外匯買賣已經虧損云云，以此方式偽以黃
    金外匯買賣之名，共同在「大中華公司」從事詐騙行為。丙○○等人先後所為之行為如下：
(一)、九十一年四月四日戊○○經由中國時報刊登求才廣告至址設
    台北市○○○路○段二八號四樓應徵內務媽媽工作並經錄用
    後，由「劉小姐」邀戊○○投資國外黃金買賣，稱：三天內
    未交易就有新台幣九萬元之回饋金，並由「丁○○」、「乙○○」佯裝從事外匯黃金買賣之客戶，在戊○○面前交付回
    饋金予「乙○○」二人，致戊○○誤信從事黃金外匯買賣確
    實獲利甚豐，因陷於錯誤，而於九十一年四月十二日上午，
    在「大中華公司」於合約書、客戶資料表、風險公開說明書
    、交易授權書、「黃金會回贈計畫」及印鑑紀錄證明等文件
    簽名、用印後，即由「丁○○」、「乙○○」之陪同下前往
    台北市○○○路○段二八號台新商業銀行古亭分行，匯新台
    幣四十萬元至所指定之香港匯豐銀行帳號000-0-000000號、
    受款人為H.S. Captial LTD之帳戶，並因「劉小姐」告知「
    秦經理」操作買賣較內行，遂將上開資料交予丙○○，授權
    丙○○代為操作，之後「劉小姐」再度慫恿如果湊足九十萬
    元，可獲五十四萬元回饋金並且每月均有九萬元利息，戊○○信以為真，於九十一年四月十七日上午由「丁○○」、「
    乙○○」陪同下前往台北縣新店市○○路華南銀行新店分行
    又匯新台幣五十萬元至所指定之香港匯豐銀行帳號
    000-0-0000 00號、受款人為H.S. Captial LTD之帳戶，並
    交由丙○○操作，嗣戊○○匯款後詢問交易情形，且於九十
    一年四月二十九日要求取回投資款，惟丙○○告知因違約無
    法償還投資款，需再匯新台幣一百二十萬元才可解套操作，
    戊○○憤而離職，並於翌日九十一年四月三十日由夫林昌福
    陪同前往大中華公司找丙○○再度要求取回投資款，丙○○
    即拿出紙張，當場胡亂書寫交易收盤之計算資料，說明期貨
    投資情形及解釋虧損原因，並表示如要贖回必須再投資一百
    多萬，至此戊○○始知受騙，乃向財政部證券暨期貨管理委
    員會檢舉。
(二)、九十一年四月底，甲○○經由青年日報登刊「大中華公司」
    徵募清潔工廣告前往應徵經錄用後，王智正先與甲○○攀談
    閒聊，旋邀甲○○加入公司經營之黃金外匯買賣，佯稱與甲○○各出一百六十萬元，共合資三百二十萬元匯入指定之銀
    行帳戶投資海外黃金買賣，公司即會支付八十萬元之獎勵金
    ，且交易完成後，公司會給本金、回饋金及交易所獲得之利
    潤，進而出示銀行存摺內存放款明細予甲○○看取信甲○○
    ，丙○○並指導甲○○如何下單，致使甲○○信以為真，因
    陷於錯誤，於九十一年五月六日下午，在丙○○之辦公室內
    ，於丙○○、「陳顧問」、王智正之慫恿下，在合約書、客
    戶資料表、風險公開說明書、交易授權書、「黃金會回贈計
    畫」及印鑑紀錄證明等文件簽名、用印後，將上開文件交予
    丙○○等人，旋於當日下午三時許，由王智正陪同前往臺北
    市松山區○○○路○段八九號玉山商業銀行南京東路分行，
    匯款新臺幣六十萬元至前揭指定之香港匯豐銀行帳號
    000-0-00 0000號、受款人為H.S.Captial LTD之帳戶，復於
    同日下午三時三十分許，再度由王智正陪同至臺北市○○區
    ○○路一七一之六號上海商業儲蓄銀行世貿分行，又匯款一
    百萬元至同一帳戶，迨同年五月中旬某日，甲○○遍尋王智
    正不著，要求出面之丙○○退回其投資款，丙○○告以投資
    款遭鎖單套牢，若要贖回，須再匯款一百九十六萬元，才可
    操作贖回投資款，甲○○始知受騙。
二、案經戊○○、甲○○訴由臺北市政府警察局中正第二分局移
    送臺灣臺北地方法院檢察署檢察官偵查起訴。
    理  由
甲、程序部分：
    按刑事訴訟法第273條之1規定除被告所犯為死刑、無期徒刑
    、最輕本刑為3 年以上有期徒刑之罪、或高等法院管轄第一
    審案件者外，於審判期日前之程序進行中，被告先就被訴事
    實為有罪之陳述時，審判長得告知被告簡式審判程序之旨，
    並聽取當事人、代理人、辯護人及輔佐人之意見後，裁定進
    行簡式審判程序。經查，本件被告丙○○被訴詐欺一案，非
    前開不得進行簡式審判程序之案件，經被告於本院審理時就
    被訴事實為有罪之陳述，且經本院告知被告簡式審判程序之
    旨，聽取被告、其選任辯護人及檢察官之意見後，爰依上開
    刑事訴訟法第273條之1之規定，當庭裁定改依簡式審判程序
    審判之，合先敘明。
甲、實體部分：
一、認定犯罪事實所憑之證據及理由：
（一）訊據被告丙○○坦承上開犯行，核與證人即被害人戊○○
      、甲○○、證人王智正、戊○○之夫林昌福、呂芳垸、李
      明達（住商仲介公司業務員）之證述，互相符合。並有徵
      才廣告、華南商業銀行新店分行賣匯水單、合約轉讓切結
      書、台新國際商業銀行古亭分行外匯收支或交易申報單（
      結購外匯專用）、黃金會回贈計劃、玉山商業銀行南京東
      路分行賣匯水單、上海商業儲蓄銀行世貿分行賣匯水單、
      上海商業儲蓄銀行匯出匯款證明書、外匯收支或交易申報
      書、合約書影本、乙方（客戶）資料表、風險公開說明書
      、交易授權書、黃金會回贈計劃、印鑑紀錄證明（以上皆
      影本）、玉山商業銀行匯出匯款賣匯水單／交易憑證（見
      第一七三七七號偵查卷第十八至二一頁、第三四至四六頁
      ）、玉山銀行南京東路分行監視錄影翻拍照片四紙、上海
      商銀世貿分行監視錄影翻拍照片四紙、台新銀行古亭分行
      監視翻拍照片四紙（見第二三○八六號偵查卷第五、六、
      八、九、十五、十六頁）、計算資料、房屋租賃契約、公
      證書、終止房屋租賃契約、本票十一紙（以上皆影本）（
      見偵續卷第十八、十九、九十至九六頁，原審卷第七七至
      七九、一００至一０三頁）在卷可稽。堪認被告自白與事
      實相符。
（二）震雄大中華有限公司於九十一年四月九日經台北市政府核
      准營利事業設立登記，辦公室在台北市○○○路○段二八
      號四樓，公司登記負責人為賴勝端，登記營業項目為：「
      (1)化粧品批發業。(2)化粧品零售業。(3)首飾及貴重金屬批
      發業。(4)首飾及貴重金屬零售業。(5)資訊軟體零售業。(6)
      資訊軟體批發業。(7)輔助食品批發業。(8)國際貿易業。」
      ，此有震雄公司營利事業登記證影本一紙（見第一七三七
      七號偵查卷第四七頁）、公司案卷影本一份（見第六四八
      號偵續卷第四十頁至第五三頁）在卷可稽，可知「大中華
      公司」登記之營業項目並無從事期貨交易，至於證人戊○○、甲○○匯款之受款人即Heinz Schweitzer（H.S.
      Captial LTD），在香港並非一間已註冊從事合法期貨買
      賣交易之公司，香港匯豐銀行帳號000-0-000000已於九十
      一年十二月十七日停止使用，且香港警方曾於九十三年接
      獲外國機構投訴H.S. Captial L TD懷疑涉及金屬投資詐
      騙之情，亦有內政部警政署刑事警察局以九十四年六月六
      日刑偵字第0940087546號函，檢附囑託香港刑事總部協查
      Heinz Schwei -tzer（H.S.Captial LTD）之相關資料在
      卷可憑（見原審卷第一二一頁至第一二六頁）。從而，「
      大中華公司」實際上並未真正從事或仲介外匯黃金買賣業
      務，僅係以招聘珠寶設計師、鑑定師、通路管理員、客服
      人員、文件編排員、內務媽媽、清潔工，使不特定之被害
      人前往應徵工作，待被害人前往應後，再以不實之交易資
      料及言詞向新進人員詐稱從事黃金外匯買賣獲利甚豐，可
      自行或透過「大中華公司」進行黃金外匯買賣，致若干新
      進人員誤認可自行或經由「大中華公司」下單從事黃金外
      匯買賣輕易獲利，因而陷於錯誤而匯款至「大中華公司」
      所指定之銀行帳戶，事後再謊稱所進行之黃金外匯買賣已
      經虧損，以資搪塞等詐術，向各被害人詐取財物，已極明
      顯。綜上所述，被告是偽以黃金外匯買賣之名而行詐騙之
      實，其與姓名不詳綽號「楊先生」、「麥可」、「陳顧問
      」、「乙○○」、「丁○○」、「劉小姐」及王智正共同
      詐欺取財犯行洵堪認定，應予依法論科。
二、論罪之理由
（一）法律修正後之適用：
      按行為後法律有變更者，適用行為時之法律。但行為後之
      法律有利於行為人者，適用最有利於行為人之法律，刑法
      第二條第一項定有明文（刑法第二條係規範行為後法律變
      更所生新舊法律比較適用之準據法，是刑法第二條本身雖
      經修正，但該條文既屬適用法律之準據法，本身尚無比較
      新舊法之問題，應逕適用裁判時之刑法第二條規定以決定
      適用之刑罰法律）。查被告行為後，於九十五年七月一日
      修正施行之刑法，已刪除第三百四十條常業詐欺罪之規定
      ，但本件被告所犯本罪之時間在刑法修正施行前，而當時
      常業詐欺罪，其法定本刑為一年以上七年以下有期徒刑，
      得併科五萬元以下罰金，刑法修正後，因常業犯已經刪除
      ，應將所犯詐欺罪分論併罰，合併計算其法定最高本刑，
      已較原常業犯之法定刑為重，依刑法第二條第一項之規定
      比較結果，應適用較輕之修正前刑法第三百四十條而論以
      常業詐欺罪。查被告行為後，刑法第三十三條第五款有關
      罰金之最低數額等規定，業於九十四年二月二日修正公布
      ，刑法施行法亦於九十五年六月十四日修正增訂第一條之
      一（有關罰金之最高數額），並均自九十五年七月一日起
      施行，茲就比較情形分述如下：
  (1)、刑法第三十三條第五款有關罰金之最低數額部分，刑法分
      則編各罪所定罰金之貨幣單位原為銀元，修正前刑法第三
      十三條第五款規定：「罰金：（銀元）一元以上」，而銀
      元與新臺幣間之折算，依現行法規所定貨幣單位折算新臺
      幣條例規定，以銀元一元折算新臺幣三元；修正後刑法第
      三十三條第五款則規定：「罰金：新臺幣一千元以上，以
      百元計算之」；經比較修正前、後之規定，修正後刑法第
      三十三條第五款所定罰金之最低數額，較之修正前提高，
      自以修正前刑法第三十三條第五款規定有利於被告。
  (2)、刑法施行法第一條之一有關罰金之最高數額部分，修正刑
      法係自九十五年七月一日起施行，在此之前，刑法分則編
      有關罰金之貨幣單位係銀元（銀元與新臺幣之折算比例為
      一比三），且依刑法分則編應處罰金者，應適用罰金罰鍰
      提高標準條例第一條、第五條規定，就七十二年六月二十
      六日前修正之刑法條文，罰金數額提高二至十倍，其後修
      正者則不提高倍數；而修正刑法施行後，因刑法第三十三
      條第五款所定罰金之貨幣單位，經修正為新臺幣後，刑法
      分則各罪所定罰金之貨幣單位亦應配合修正為新臺幣，為
      使刑法分則編各罪所定罰金之最高數額與刑法修正前趨於
      一致，乃增訂刑法施行法第一條之一：「中華民國九十四
      年一月七日刑法修正施行後，刑法分則編所定罰金之貨幣
      單位為新臺幣。九十四年一月七日刑法修正時，刑法分則
      編未修正之條文定有罰金者，自九十四年一月七日刑法修
      正施行後，就其所定數額提高為三十倍。但七十二年六月
      二十六日至九十四年一月七日新增或修正之條文，就其所
      定數額提高為三倍」，從而，刑法分則編各罪所定罰金刑
      之最高數額，於上開規定修正後並無不同，對被告而言，
      並無不利。
  (3)、綜合上述各條文修正前、後之比較，可知依修正前、後之
      規定，就罰金之最高數額（即刑法施行法第一條之一）部
      分，對被告並無不利，惟修正後之罰金最低數額，均較修
      正前提高，顯然不利於被告，揆諸最高法院九十五年度第
      八次刑事庭會議決議所揭示之罪刑綜合比較原則，依刑法
      第二條第一項前段之規定，應整體適用行為時即修正前之
      規定。
（二）論罪之理由
  (1)、按刑法上所謂常業犯，指反覆以同種類行為為目的之社會
      活動之職業性犯罪而言，至於犯罪所得之多寡，是否恃此
      犯罪為唯一之謀生職業，則非所問，縱令兼有其他職業，
      仍無礙於該常業犯罪之成立（最高法院八十五年度臺上字
      第五一○號判例參照）。查被告與姓名不詳綽號「楊先生
      」、「麥可」、「陳顧問」、「乙○○」、「丁○○」、
      「劉小姐」及王智正等成年人假藉經營黃金外匯買賣為手
      段，對至公司求職者施以詐術，誘使其等陷於錯誤，而投
      資空有外匯交易形式，卻無實質進行交易，目的在詐取投
      資人之金錢，依彼等實施犯罪之手段、時間、被害人數、
      及詐得之金額所示，顯屬反覆以同種類行為為目的之社會
      活動之職業性犯罪，自屬常業犯無疑。核被告所為，係犯
      修正前刑法第三百四十條之常業詐欺罪，公訴人認係犯刑
      法第三百三十九條第一項之詐欺取財罪，容有誤會，起訴
      法條應予變更。
  (2)、證人甲○○於九十一年四月底，經由報紙徵募清潔工廣告
      前往「大中華公司」應徵清潔工經錄用後，亦受被告、證
      人王智正、「陳顧問」之慫恿從事黃金外匯買賣之同一詐
      騙手法，因陷於錯誤而匯款一百六十萬元至香港匯豐銀行
      帳號000-0-000000號、受款人為H.S.Captial LTD之帳戶
      ，而被詐取一百六十萬元，已如前述，此雖未予起訴，然
      與經起訴之部分屬常業詐欺之同一事實，本院自得一併審
      理。
  (3)、被告與「楊先生」、「麥可」、「陳顧問」、「乙○○」
      、「丁○○」、「劉小姐」及王智正等成年人間，互有犯
      意聯絡及行為分擔，為共同正犯。（查被告行為後，新法
      第二十八條雖將舊法之「實施」修正為「實行」，其中「
      實施」一語，涵蓋陰謀、預備、著手及實行之概念在內，
      其範圍較廣；「實行」則著重於直接從事構成犯罪事實之
      行為，其範圍較狹；二者之意義及範圍固有不同，但本案
      被告盧銘麒、賴信安上開犯行係屬共同實行犯罪，故不論
      依舊法或新法之第二十八條規定，均應論以共同正犯，對
      被告並無有利或不利之影響，亦即此部分法條文字修改，
      與本案之共犯型態無涉，自無適用新法第二條第一項之規
      定比較新舊法，應逕依新法第二十八條規定論以共同正犯
      ，參見最高法院九十五年度臺上字第五五八九號判決）。
三、維持原判決之理由
    原審認被告丙○○罪證明確，並適用刑事訴訟法第二百九十
    九條第一項前段、第三百條，刑法第二十八條、（修正前）
    第三百四十條，罰金罰鍰提高標準條例第一條前段之規定，
    並審酌被告未有前科（有臺灣高等法院被告前案紀錄表附卷
    可稽），於犯罪後坦承犯行，惟造成證人戊○○、甲○○之
    損失分別為本金九十萬元及一百六十萬元，然被告僅為震雄
    公司之員工，並未因此獲得實質利益，及其犯罪手段、動機
    、目的、智識程度等一切情狀，量處有期徒刑一年六月。原
    審認事用法均無違誤，量刑亦稱妥適，被告上訴意旨認原審
    量刑過重，指摘原判決不當，為無理由，應予駁回。
四、緩刑之理由
    查被告丙○○於行為後，刑法於九十四年二月二日修正公布
    ，九十五年七月一日施行，有關緩刑之規定，犯罪在新法施
    行前，新法施行後裁判，緩刑之宣告，應適用新法第七十四
    條之規定，有最高法院九十五年度第八次刑事庭會議紀錄可
    考。查被告丙○○未曾因故意犯罪受有期徒刑之宣告而裁判
    確定者，有本院被告前案紀錄表可按，而其於本案因一時失
    慮致罹法典，惟已與告訴人戊○○、甲○○達成和解（本院
    95年度附民字第48號和解書參照），而告訴人戊○○、甲○○於本院當庭表示原諒被告，本院審酌被告於本案可責性尚
    屬輕微，經此罪刑之宣告，當知警惕，信無再犯之虞，認對
    被告丙○○所處之刑，以暫不執行為當，爰依現行刑法第七
    十四條第一款宣告緩刑五年，以啟自新。
五、公訴意旨另以：被告丙○○係震雄大中華有限公司之經理，
    未經主管機關許可，即與某真實年籍姓名不詳之「劉小姐」
    成年女子共同經營期貨顧問事業，因認被告違反期貨交易法
    第八十二條第一項之規定，而犯同法第一百十二條第五款之
    罪嫌等語。然按違反期貨交易法第一百十二條第五款之罪，
    係以有實際經營期貨顧問事業為前提。次按犯罪事實，應依
    證據認定之，無證據不得定其犯罪事實，又不能證明被告犯
    行者，應諭知無罪之判決，刑事訴訟法第一百五十四條第二
    項、第三百零一條分別定有明文。本件既查無Heinz
    Schweitzer（H.S. Captial LTD）有實際從事期貨交易之事
    實，此有前開內政部警政署刑事警察局函在卷可憑，亦無其
    他積極證據可資佐證H.S. Captial LTD有實際買賣期貨交易
    ，揆諸前揭說明，難認被告有何違反期貨交易法之行為，然
    公訴意旨認此部分與前開有罪部分乃牽連犯之裁判上一罪關
    係，爰不另為無罪之諭知，併此敘明。
據上論斷，應依刑事訴訟法第三百六十八條、第三百六十四條、
第二百七十三條之一，刑法第七十四條第一款，判決如主文。
本案經檢察官朱家崎到庭執行職務。
中　　華　　民　　國　　96　　年　　4　 　月　　12 　日
　　　　　　　　　刑事第十五庭  審判長法　官  吳昭瑩
　　　　　　　　　　　　　　　　　    法　官  李釱任
　　　　　　　 　 　　　　　　　　　　法　官  王梅英
以上正本證明與原本無異。
如不服本判決，應於收受送達後十日內向本院提出上訴書狀，其
未敘述上訴之理由者並得於提起上訴後十日內向本院補提理由書
（均須按他造當事人之人數附繕本）。
                                      書記官  顧哲瑜
中　　華　　民　　國　　96　　年　　4 　　月　　14　　日
附錄：本案論罪科刑法條全文
（修正前）中華民國刑法第三百四十條
以犯第三百三十九條之罪為常業者，處一年以上七年以下有期徒
刑，得併科五萬元以下罰金。
